ACORDAO-COMPLETO-2389686

ACÓRDÃO 13313/2020 ATA 42/2020 - SEGUNDA CÂMARA

VISTO, relatado e discutido o presente recurso de reconsideração interposto por Georgiano Fernandes Lima Filho em face do Acórdão 5133/2014-TCU-Segunda Câmara-TCU, pelo qual o ex-prefeito do Município de Guadalupe teve suas contas julgadas irregulares, com imputação de multa, em razão de indícios de irregularidades na gestão dos recursos repassados ao município de Guadalupe - PI, por meio do Convênio MMA/SRH 387/1998, que tinha por finalidade a implantação de área de irrigação no Projeto de Assentamento Platôs de Guadalupe, no local denominado "Fazenda Modelo",
	ACORDAM os Ministros do Tribunal de Contas da União, reunidos em sessão de Segunda Câmara, diante das razões expostas pelo relator, com fundamento nos arts. 32, inciso I, e 33 da Lei 8.443/1992, em:
	9.1. conhecer do recurso de reconsideração e, no mérito, negar-lhe provimento;
	9.2. dar ciência desta decisão ao recorrente e aos demais interessados.

Recurso de reconsideração interposto contra acórdão, pelo qual o ex-prefeito do Município de Guadalupe teve suas contas julgadas irregulares, com imputação de multa, em razão de indícios de irregularidades na gestão dos recursos repassados ao município de Guadalupe  PI, por meio de convênio.

Segunda Câmara

Município de Guadalupe - PI.

3. Interessados/Responsáveis/Recorrentes:
3.1. Interessado: Município de Guadalupe - PI (06.554.083/0001-47).
3.2. Responsável: Georgiano Fernandes Lima Filho (XXX.104.423-XX)
3.3. Recorrente: Georgiano Fernandes Lima Filho (XXX.104.423-XX).

13.1. Ministros presentes: Ana Arraes (Presidente), Augusto Nardes (Relator), Aroldo Cedraz e Raimundo Carreiro.
13.2. Ministros-Substitutos presentes: Marcos Bemquerer Costa e André Luís de Carvalho.

AUGUSTO NARDES

Ministro José Jorge.

Adoto como parte do relatório a instrução de mérito elaborada no âmbito da Secretaria de Recursos - Serur (peça 63) , acolhida pelo corpo dirigente da unidade técnica (peças 64 e 65) :
INTRODUÇÃO
Trata-se de recurso de reconsideração interposto por Georgiano Fernandes Lima Filho (peça 51) , insurgindo-se contra o Acórdão 5133/2014-TCU-Segunda Câmara-TCU (peça 29) , pelo qual o ex-prefeito do Município de Guadalupe teve suas contas julgadas irregulares, com imputação de multa, em razão de indícios de irregularidades na gestão dos recursos repassados ao município de Guadalupe - PI, por meio do Convênio MMA/SRH n. 387/1998, que tinha por finalidade a implantação de área de irrigação no Projeto de Assentamento Platôs de Guadalupe, no local denominado "Fazenda Modelo".
Eis o extrato da decisão recorrida (peça 29) :
9.1. julgar irregulares as contas do Sr. Georgiano Fernandes Lima Filho, com suporte nos comandos dos arts. 16, inciso III, alínea "b", 19, parágrafo único, e 23, inciso III, alínea "a", da Lei 8.443/92, em razão de infração às normas de administração financeira e orçamentária, em especial os dispositivos constantes dos arts. 15 e 22 da Instrução Normativa - STN 1/1997 e da cláusula primeira, item II, alínea "a" do termo do Convênio 387/1998;
9.2. aplicar ao responsável indicado no subitem anterior deste Acórdão a multa prevista no art. 58, inciso I, da Lei 8.443/92, no valor de R$ 5.000,00 (cinco mil reais) , fixando-lhe o prazo de 15 (quinze) dias, a contar da notificação, para que comprove, perante este Tribunal (art. 214, inciso III, alínea "a" do Regimento Interno) , o recolhimento da multa ao Tesouro Nacional, atualizada monetariamente a partir do dia seguinte ao término do prazo estabelecido até a data do efetivo recolhimento, na forma da legislação pertinente;
9.3. autorizar, desde logo, a cobrança judicial da multa, caso não atendida a notificação, com fundamento no art. 28, inciso II, da Lei 8.443/1992; e
9.4. autorizar, desde logo, o parcelamento da multa em até 36 (trinta e seis) parcelas mensais e consecutivas, caso solicitado pelo responsável, com supedâneo no art. 26 da Lei 8.443/1992, c/c o art. 217 do Regimento Interno, fixando-se o vencimento da primeira parcela em 15 (quinze) dias, a contar do recebimento das notificações, e o das demais a cada 30 (trinta) dias, devendo incidir sobre cada parcela, os encargos legais devidos, na forma prevista na legislação em vigor.
9.5. recomendar ao município de Guadalupe - PI que busque promover a regularização da propriedade do imóvel em que foram realizadas as ações custeadas com recursos oriundos do Convênio MMA/SRH n. 387/1998, com o intuito de atender ao requisito contido no inciso VIII do art. 2º da IN STN nº 1/1997.
HISTÓRICO
O convenente recebeu recursos do Ministério do Meio Ambiente para implantação de área de irrigação em área de assentamento agrícola. Instaurou-se processo de tomada de contas especial para impugnação de débito pelo valor total repassado, em razão da não comprovação da titularidade de propriedade do imóvel, uma vez que os documentos encaminhados (peça 6, p. 189-195) , não atendiam às prescrições contidas no inciso VIII do art. 2° da IN/STN/MF 1/97.
No curso processual, o responsável foi citado em função de "inexecução parcial do serviço previsto no plano de trabalho do convênio, que previa a construção de sete quilômetros de rede de energia elétrica trifásica (apenas novecentos metros dessa rede foram detectados) , bem assim da alteração do plano de trabalho do Convênio MMA/SRH n. 387/1998 (Siafi n. 365117) , posteriormente à apresentação da correspondente prestação de contas, sem autorização prévia do concedente, em afronta ao disposto no art. 63, §2º, inciso III, da Lei n. 4.320/64, nos arts. 15 e 22 da IN/STN n. 1/97 e na cláusula primeira, item II, alínea "a", do sobredito convênio" (peça 15, fl. 11) .
No julgamento, entendeu-se que a realização da obra em área pública cedida pela Chesf e a não-exigência pelo Ministério do Meio Ambiente de documento comprobatório de propriedade do imóvel afastariam a imputação de débito. No entanto, aplicou-se a multa prevista no art. 58, I da Lei 8.443/92, em razão da alteração do plano de trabalho e fornecimento de informações inverídicas (peça 28) .
O responsável aviou embargos de declaração no Acórdão 5133/2014-TCU-Segunda Câmara, rejeitados no Acórdão 2818/2015-TCU-Segunda Câmara (peça 45) e, após, o presente recurso de reconsideração ora analisado (peça 51) .
EXAME DE ADMISSIBILIDADE
Ao exame de admissibilidade contido na peça 54, deve ser acrescido o fato de que o julgamento dos embargos de declaração (Acórdão 2815/2015-TCU-Segunda Câmara - peça 45) foi comunicado ao responsável pelo Ofício 852/2015 (peça 48) , cuja ciência é demonstrada pelo aviso de recebimento juntado na peça 58, assinado em 16/6/2015, provando, assim, a tempestividade do recurso.
Não havendo dissenso quanto aos demais pressupostos (preclusão, legitimidade, interesse e adequação) , é de serem mantida a conclusão contida na peça 54 e acolhida pelo relator (peça 57) , pelo conhecimento do recurso.
EXAME DE MÉRITO
Das alegações do recorrente
O objeto do recurso é discutir a justiça do julgamento de irregularidade das contas em função da apresentação de informações inverídicas e a alteração de plano de trabalho sem previa autorização) , pois não teria havido desvio de objeto, mas apenas o cumprimento do objeto do convênio.
Entende o recorrente, em síntese, que a responsabilidade pelas irregularidades apontadas pelo Tribunal de Contas da União seriam daqueles envolvidos na confecção, aprovação e execução do projeto, figurando o ex-Prefeito apenas como signatário dos documentos apresentados.
Da responsabilidade do gestor prefeito na correta execução do convênio em tela
Alega o recorrente, quanto à falha no dimensionamento da rede elétrica e a prestação de informações inverídicas, que sua atuação estaria restrita apenas a "assinatura de papeis", não podendo ser responsabilizado por meras falhas formais, devendo ser imputada responsabilidade aos envolvidos na realização do plano de trabalho.
Análise
Diversamente do que compreende o recorrente, "ao ordenador de despesas compete verificar todo o processo de dispêndio, com o objetivo de, entre outras medidas, detectar possíveis irregularidades, de modo que a sua assinatura não configura mera formalidade, mas autêntica instância de controle de gastos dos recursos públicos" (Acórdão 550/2015-TCU-Plenário) .
Tal entendimento deriva do fato de que o dever de prestar contas é pessoal, imputável ao responsável por bens e valores públicos federais, cuja aplicação não se exime com alegação de mera aposição de assinatura, conforme se extrai de diversos julgados dos Tribunais Pátrios:
PROCESSUAL CIVIL. APELAÇÃO. EMBARGOS À EXECUÇÃO. ACÓRDÃO DO TRIBUNAL DE CONTAS DE UNIÃO. INDEFERIMENTO DE PROVAS PERICIAL E TESTEMUNHAL. REVISIBILIDADE JUDICIAL DOS ATOS DO TCU. GARANTIA CONSTITUCIONAL DA INAFASTABILIDADE DO ACESSO À JURISDIÇÃO. EX-PREFEITO MUNICIPAL QUE DEIXA DE PRESTAR CONTAS DA CORRETA APLICAÇÃO DE RECURSOS RECEBIDOS POR MEIO DE CONVÊNIO FEDERAL. (...) O Prefeito do Município que recebe recursos federais por força de convênio assume pessoalmente a responsabilidade pela correta aplicação desses recursos e, evidentemente, pela correta prestação de contas relativas à aplicação desses recursos. A simples alegação do embargante, de que determinou à sua assessoria que prestasse tais contas, é manifestamente insuficiente para descaracterizar sua responsabilidade pessoal. Se o Prefeito delegou a terceiros uma responsabilidade que é sua, evidentemente assume o risco da não-apresentação dessas contas no prazo estipulado no convênio. Hipótese em que a sanção aplicada não está fundamentada exclusivamente no emprego incorreto ou no desvio das verbas repassadas. A sanção foi aplicada, essencialmente, pelo fato de o gestor de dinheiro público não ter prestado as contas devidas. Assim, mesmo que se admita (para efeito de argumentar) , que os documentos comprobatórios do emprego daqueles recursos tenham sido extraviados, isso não afasta a infração concretamente atribuída ao embargante: não ter prestado contas da correta aplicação dos recursos recebidos. Precedente da Turma. Agravo retido e apelação a que se nega provimento.  
 (grifamos; TRF 3, AC 00128221920064036102, TERCEIRA TURMA, JUIZ CONVOCADO RENATO BARTH, Data da Decisão 29/07/2010)  
 APELAÇÃO CÍVEL. PROCESSUAL CIVIL E ADMNISTRATIVO. EMBARGOS À EXECUÇÃO. NULIDADE DE DECISÃO PROFERIDA PELO TRIBUNAL DE CONTAS DA UNIÃO (TCU) . POSSIBILIDADE DE REVISÃO JUDICIAL DE DECISÕES EMANADAS DO TCU. LEGITIMIDADE PASSIVA DO EMBARGANTE. LIQUIDEZ E CERTEZA DO TÍTULO EXECUTIVO. PRESCRIÇÃO. NÃO OCORRÊNCIA. IMPROCEDÊNCIA DA AÇÃO. (...) 4. A Constituição Federal atribuiu ao TCU, nos termos de seu art. 71, incisos II e VIII, a competência para "julgar as contas dos administradores e demais responsáveis por dinheiros, bens e valores públicos da administração direta e indireta, incluídas as fundações e sociedades instituídas e mantidas pelo Poder Público federal, e as contas daqueles que derem causa a perda, extravio ou outra irregularidade de que resulte prejuízo ao erário público" e "aplicar aos responsáveis, em caso de ilegalidade de despesa ou irregularidade de contas, as sanções previstas em lei (...) . 5. O embargante Prefeito Municipal da cidade de Cardoso - beneficiária da verba - e não comprovando que a verba destinada ao município por força do convênio firmado entre as partes foi utilizada para os fins que deveria, é de se reconhecer sua responsabilidade pessoal pelo gerenciamento e aplicação dos recursos e por conseqüência ao ressarcimento em questão, sendo irrelevante o argumento de que a verba teria sido utilizada em outras obras do Município. 6. Não há que se falar em solidariedade entre a Prefeitura e o embargado, sendo este o único responsável pelo pagamento do débito que ora lhe é cobrado. 7. Afastada a ineficácia do título executivo, pois as decisões do TCU que resultem imputação de débito ou multa têm eficácia de título executivo. Aplicação do art. 71, § 3º, CF.  (...)  
 (grifamos; TRF 3, AC 00028421220014036106, TERCEIRA TURMA, JUIZ CONVOCADO RUBENS CALIXTO, Data da Decisão 10/12/2009)  
 
CONSTITUCIONAL E ADMINISTRATIVO. TRIBUNAL DE CONTAS DA UNIÃO. PRESTAÇÃO DE CONTAS DE PREFEITO MUNICIPAL. CONVÊNIO. COMPETÊNCIA. RESPONSABILIDADE PESSOAL DO GESTOR. POSSIBILIDADE. (...) 2. A Lei n. 8.443/92 estabelece que a atribuição do Tribunal de Contas da União abrange os responsáveis pela aplicação de recursos repassados pela União, mediante convênio, ao Município. 3. Configura-se legítima a possibilidade de responsabilização pessoal do administrador municipal em face de eventual desvio ou irregularidade apurado em processo administrativo a cargo do Tribunal de Contas da União. 4. Apelação desprovida.  
 (grifamos; TRF 3, AC 200038000111066, QUINTA TURMA, JUIZ FEDERAL PEDRO FRANCISCO DA SILVA (CONV.) , Data da Decisão 21/10/2009)  
 
CONSTITUCIONAL, PROCESSUAL CIVIL E ADMINISTRATIVO. APELAÇÃO. AÇÃO CIVIL PÚBLICA POR ATO DE IMPROBIDADE ADMINISTRATIVA. MALVERSAÇÃO DE RECURSOS PÚBLICOS FEDERAIS DO SISTEMA ÚNICO DE SAÚDE REPASSADOS À MUNICIPALIDADE PARA APLICAÇÃO EM AÇÕES E SERVIÇOS PÚBLICOS DE SAÚDE. FUNDO NACIONAL DE SAÚDE E PISO DE ATENÇÃO BÁSICA. COMPETÊNCIA DA JUSTIÇA FEDERAL. LEGITIMIDADE PASSIVA AD CAUSAM DO EX-PREFEITO. PRESCRIÇÃO. INOCORRÊNCIA. CERCEAMENTO DO DIREITO DE DEFESA. QUESTÃO JÁ RESOLVIDA NA INSTÂNCIA AD QUEM. IRREGULARIDADES NOS PROCESSOS ADMINISTRATIVOS DE AQUISIÇÃO DE BENS E SERVIÇOS. PROCEDIMENTOS LICITATÓRIOS DEFEITUOSOS. DEMONSTRAÇÃO. ART. 11 DA LEI Nº 8.429/92. ELEMENTO SUBJETIVO. DOLO GENÉRICO. EVIDENCIAÇÃO PELO COMPORTAMENTO EM CONTRARIEDADE MANIFESTA À LEI. MENSURAÇÃO DA SANÇÃO. ART. 12 DA LEI Nº 8.429/92 E PRINCÍPIOS DA RAZOABILIDADE E DA PROPORCIONALIDADE. DESPROVIMENTO DO RECURSO. (...) 3. A alegação de descentralização da administração municipal não se presta a isentar de toda e qualquer responsabilidade o ex-Prefeito, quanto à regularidade da aplicação das verbas públicas federais repassadas à Edilidade, durante seu mandato. Isso porque, como gestor máximo do Município, cabe a ele ordenar as despesas, acompanhar a aplicação dos recursos públicos alocados à Municipalidade e fiscalizar o trabalho dos seus subordinados, que, a propósito, são por ele escolhidos, para os cargos de maior envergadura. Destarte, o ex-Prefeito detém legitimidade passiva na ação civil pública por ato de improbidade administrativa em que se alega malversação de recursos públicos federais postos à disposição durante sua gestão. "In casu, conquanto os recursos advindos do FUNDEF fossem administrados e aplicados pela Secretária de Educação do Município, também condenada neste processo, não resta dúvida sobre a responsabilidade do réu/apelante, na alegada malversação de tais recursos financeiros, de modo que se legitima a sua inclusão no pólo passivo desta demanda, pois, à época dos fatos apontados neste processo, estava ele investido no cargo de Prefeito do Município de Caucaia/CE e, nesta condição, tinha o poder-dever constitucional de fiscalizar todos os atos de seus subordinados, inclusive aqueles praticados por delegação de competência. Rejeita-se, portanto, a preliminar de ilegitimidade passiva ad causam" (TRF5, 4T, AC 541943, Rel. Des. Federal Lázaro Guimarães, j. em 17.09.2013) . "A legitimidade passiva do ex-prefeito é patente, já que o prefeito, como ordenador de despesas, tem total responsabilidade pelas despesas realizadas durante sua gestão, decorrendo da condição de co-responsabilidade com os atos praticados por seus subordinados gestores da coisa pública" (TRF5, 3T, AC 543509, Rel. Des. Federal Marcelo Navarro, j. em 27.06.2013) . Rejeição da preliminar de ilegitimidade passiva ad causam arguida pelo réu, ex-Prefeito. (...)  
 (grifamos; TRF 5; AC 200581000019210, Primeira Turma, Desembargador Federal Francisco Cavalcanti, DJE - Data::06/03/2014 - Página:155) 
Do mesmo modo é a posição do Supremo Tribunal Federal: 
EMENTA: - Mandado de segurança. Tribunal de Contas da União.  
2. Prestação de contas referente à aplicação de valores recebidos de entidades da administração indireta, destinados a Programa Assistencial de Servidores de Ministério, em período em que o impetrante era Presidente da Associação dos Servidores do Ministério.  
3. O dever de prestar contas, no caso, não é da entidade, mas da pessoa física responsável por bens e valores públicos, seja ele agente público ou não.  
4. Embora a entidade seja de direito privado, sujeita-se à fiscalização do Estado, pois recebe recursos de origem estatal, e seus dirigentes hão de prestar contas dos valores recebidos; quem gere dinheiro público ou administra bens ou interesses da comunidade deve contas ao órgão competente para a fiscalização.  
5. Hipótese de competência do Tribunal de Contas da União para julgar a matéria em causa, a teor do art. 71, II, da Constituição, havendo apuração dos fatos em procedimentos de fiscalização, assegurada ao impetrante ampla defesa.  
6. Regimento Interno do Tribunal de Contas da União, arts. 9º, §§ 1º e 8º, 119 e 121. Pauta Especial de julgamento publicada com inclusão do processo em referência.  
7. Não cabe rediscutir fatos e provas, em mandado de segurança.  
8. Mandado de segurança indeferido. (grifamos; MS-21.644/DF, Min. Néri  da Silveira, DJ. 8.11.96, p. 43204) 
Também deve ser rejeitado o argumento de imputação de responsabilidade aos técnicos da prefeitura ou a empresa contratada, pois no momento em que o Prefeito delega atividades, não está a delegar a integralidade do objeto do convênio.
Deve o gestor dos recursos público federais, por dever legal e principiológico, preservar a fidedignidade da execução do objeto do convênio, instituindo meios de fiscalização e controle da execução da obra pública federal, não podendo se eximir pela imputação de responsabilidade de terceiros, à mingua de elementos convincentes de que a atividade delegada foi praticada em excesso imputável exclusivamente a terceiros.
Ademais, inexiste na lei de licitações (cuja aplicação é válida ainda que dispensada a licitação por motivo de calamidade pública) , uma modalidade de contratação as built, pois o convenente não entrega à empresa contratada a totalidade do objeto do convênio, mas apenas a execução de atividades determinadas.
Se o Prefeito contrata a empresa para gerir a totalidade do objeto, sem qualquer possibilidade de controle de sua atividade, delega a própria função pública que lhe fora atribuída e, portanto, assume o risco de falhas na execução do convênio por supostos desvios praticados pela empresa contratada.
Da irregularidade das contas quanto a realização das obras do convênio fora do projeto de trabalho
Entende o recorrente que as irregularidades apontadas no julgamento não deveriam ensejar a imputação de responsabilidade, uma vez que as alterações realizadas no projeto estariam de acordo com a finalidade pública.
Análise
Há uma irregularidade grave nas contas do presente convênio, pois na segunda prestação de contas, cuja modificação não foi encaminhada para aprovação pelo Ministério do Meio Ambiente, admitiu-se a inclusão dos seguintes itens: Aquisição de mudas de coco (item 1.4) e Plantio e tratos culturais (item 1.5) - peça 4, fl. 157.
Ocorre que a inclusão desses itens foi considerada indevida, segundo o projeto básico originalmente apresentado (peça 1, fl. 80) , rejeitado pelo parecer técnico da secretaria de recursos hídricos, exatamente por incluir itens de realização de lavoura:
Considerando que a proposta apresentada refere-se à investimento interno à propriedade (aquisição de equipamentos, execução de obras e fundação de lavoura) não financiado pela DH/SRH, além do não enquadramento aos critérios para apresentação de projetos de irrigação estabelecidos por esta Diretoria, sugiro o não atendimento da solicitação a notificação o proponente (peça 1, fl. 86) .
Trata-se de ocorrência referenciada no primeiro parecer do Parquet especializado, cuja análise não foi devidamente expandida no acórdão recorrido:
Como já ressaltei, de forma a comprovar a destinação dada aos recursos repassados, foram incluídas, ainda, despesas não previstas no Plano de Trabalho aprovado, pertinentes à aquisição de adubo orgânico (R$ 1.500,00) e mudas de coco (R$ 25.000,00) , plantio e tratos culturais (R$ 23.000,00) , e construção de base flutuante para instalação da bomba (R$ 1.000,00) . 
Ressalto, no entanto, que despesas da espécie não foram aprovadas quando da análise do primeiro projeto apresentado pela prefeitura (peça 1, p. 86) , conforme já referenciei neste parecer, e nem constaram da proposta da empresa contratada ou da prestação de contas, não sendo, portanto, passíveis de admissão. 
Além disso, segundo vistoria promovida pela Polícia Federal (peça 5, p. 10-12) , em 27/4/2001, as plantações apresentavam estado vegetativo entre seis meses e um ano, o que indicaria terem sido promovidas após a vigência do convênio e do recebimento da obra. Ou seja, não teriam sido realizadas pela construtora contratada.
 (peça 12, fl. 12) 
Assim, fica evidenciado que a consecução de convênio para a realização de infraestrutura hídrica em assentamentos (subprojeto 44101.09.054.0077.3406.0434 - peça 1, fl. 94) , no âmbito do Ministério do Meio Ambiente, ao menos em 4 de maio de 1998 (peça 1, fl. 86) , não permitia a fundação de lavoura com os recursos públicos federais, fato confirmado pela declaração no próprio projeto:
Tanto as receitas quanto as despesas advindas do projeto será (sic) dividido entre os participantes do mesmo (peça 1, fl. 126) .
Soma-se, como elemento indiciário, a declaração do Gerente Regional de Operação Oeste da Chesf (José Roberto Gondim Medeiros) , indicando que, no caso concreto, a realização de plantio na localidade foi feita por terceiros, e não por recursos do convênio:
9. Mediante informações colhidas junto a terceiros, pois não interferimos no gerenciamento daquela fazenda desde a assinatura do citado contrato de comodato, foram feitos no imóvel cedido os seguintes acréscimos:
I - Pela prefeitura municipal de Guadalupe:
a) Instalação de um transformador de 45 KVA;
b) construção de dois ramais derivados de uma rede elétrica existente, da CHESF, sendo uma delas de alta tensão e outra de baixa respectivamente com 400 e 532 metros de extensão;
c) construção de um parque de vaquejada medindo aproximadamente 80,00 / 257,00 metros;
d) constituição de loteamento com setenta lotes de tamanho diversos
[...]
IV - Por terceiros
a) formação de culturas de subsistência, frutas cítricas coqueiros irrigados;
 (peça 4, fl. 31) 
O caso, na realidade, aponta para um débito em relação aos itens em comento, quais sejam, aquisição de mudas de coco, plantio e tratos culturais, cuja apuração, em sede de recurso, estaria limitada pelo princípio da non reformatio in pejus.
No entanto, é indubitável que o responsável alterou o projeto de trabalho sem a devida submissão prévia da alteração do projeto, apresentando nova planilha orçamentária à equipe de inspeção in loco do Ministério do Meio Ambiente, conforme relatado nos autos, distinta da planilha original e em conformidade com o que foi executado na localidade:
Ainda por ocasião da reunião, foi-me entregue duas planilhas do projeto Fazenda Modelo, em Guadalupe. A planilha 2 está correta e de conformidade com o que foi executado no local da obra. A planilha 1, no entanto, faz-se necessário anexar ao processo, até porque pode-se a qualquer momento confrontá-las e verificar que os elementos da planilha não espelham a realidade.
Relatório de Supervisão n° FC28/2002 (peça 4, fl. 151) 
Trata-se, assim, de ocorrência que enseja o julgamento de irregularidade por prática de ato de gestão ilegal (art. 16, III, "b" da Lei 8.443/92) , pela violação do art. 15 da IN 1/97
Instrução Normativa 1/97
Art. 15. O convênio, ou Plano de Trabalho, este quando se tratar de destinação por Portaria Ministerial, somente poderá ser alterado mediante proposta do convenente, devidamente justificada, a ser apresentada em prazo mínimo, antes do término de sua vigência, que vier a ser fixado pelo ordenador de despesa do concedente, levando-se em conta o tempo necessário para análise e decisão.  (Redação alterada p/ IN 2/2002) 
Art. 16. As alterações de que trata o artigo anterior sujeitam-se ao registro, pelo concedente, no Sistema Integrado de Administração Financeira do Governo Federal-SIAFI.
Há que se refletir que, de outra sorte, a alteração de objeto é expressamente vedada pela Instrução Normativa 1/97 da STN e, deste modo, ainda que o gestor houvesse encaminhado pedido de ampliação de objeto, este haveria de ser denegado:
§ 1º Para fins desta Instrução Normativa, considera-se:
[...]
X - termo aditivo - instrumento que tenha por objetivo a modificação de convênio já celebrado, formalizado durante sua vigência, vedada a alteração da natureza do objeto aprovado.
XI - objeto - o produto final do convênio, observados o programa de trabalho e as suas finalidades
[...]
 Art. 8º É vedada a inclusão, tolerância ou admissão, nos convênios, sob pena de nulidade do ato e responsabilidade do agente, de cláusulas ou condições que prevejam ou permitam:
 I - realização de despesas a título de taxa de administração, de gerência ou similar;
II - pagamento, a qualquer título, a servidor ou empregado público, integrante de quadro de pessoal de órgão ou entidade pública da administração direta ou indireta, por serviços de consultoria ou assistência técnica.   
III - aditamento com alteração do objeto; 
Ficou evidenciado que, embora o projeto básico tenha sido aprovado para a execução de 7km de rede elétrica de distribuição, a obra exigível na localidade fora a de construção de subestação aérea com 45 CV e rebaixamento da rede, no valor total de R$ 6.000,00 (peça 4, p. 157) , em contraste com a obra aprovada de instalação de rede de energia elétrica secundária no valor total de R$ 74.200,00 (plano de trabalho aprovado - peça 230-234) .
Houve erro escusável na elaboração do plano de trabalho original, imputável ao engenheiro responsável Firmino Osório Pitombeira, conforme narrado no relatório de inspeção, por suposta confusão com outro projeto análogo de assentamento em outra municipalidade:
A inspeção às obras de infraestrutura hídrica, com irrigação de cultivo e frutas em assentamento agrícola no Platô de Guadalupe, no município de Guadalupe, Estado do Piauí, foi realizada na companhia do Sr. Georgiano Fernandes Lima Filho, atual Prefeito de Guadalupe, e do Eng. Agrônomo Francisco Patrício, encarregado da Prefeitura na condução do projeto de assentamento dos representantes da comunidade.
Na F1.34 a planilha orçamentária faz menção a perfuração de poços. Claro está que há um equívoco na documentação apresentada, mesmo porque a Foto 7 mostra a captação no espelho d'água da Barragem Boa Esperança. Dessa maneira, não faz o menor sentido a perfuração de poço as margens do lago da Hidrelétrica de Boa Esperança.
Da mesma forma evidencia-se um erro grosseiro com relação a construção de 7 quilômetros de rede elétrica. Observe-se que na Foto 11 pode ser visto o poste de rede pública de eletricidade de onde deriva a linha que abastece o projeto, exatamente na Rua Fazenda Modelo. Isso significa que o empreendimento está localizado no outro lado da via.
Considerando que foram construídos aproximadamente 900 metros de rede elétrica, dentro do terreno objeto do assentamento agrícola, é plausível aceitar-se como autêntica a planilha constante da F1.33, na qual faz menção a 0,88Km de rede.
No dia 25.7.2002, em Teresina, houve uma reunião como consultor da SRH/MMA, o prefeito de Guadalupe e o Engenheiro Firmino Osório Pitombeira, responsável pela elaboração do projeto em lide. Naquela oportunidade foi esclarecido que, simultaneamente a Guadalupe, estava sendo desenvolvido projeto semelhante para o município de Piracuru.
Vale ressaltar que as duas localidades não guardam qualquer semelhança, mesmo porque distam cerca de 300 quilômetros uma da outra. Dessa forma, o que vale para uma, certamente não faz o menor sentido para a outra, como foi o caso da rede elétrica.
	(Relatório de Supervisão n° FC28/2002; peça 4, fl. 151) 
Ocorre, todavia, que o excedente de recursos recebidos (uma vez que a obra indicada para o local, erroneamente orçada em R$ 74.200,00, foi executada com apenas R$ 6.000,00) não poderia ter sido utilizado em finalidade alternativa àquela prevista no convênio: o convenente deveria ter devolvido os recursos públicos que não foram empregados na obra de infraestrutura, ao invés de emprega-los em finalidade distinta de obra de irrigação (plantio de culturas) , especialmente no caso em que a alteração de objeto seria denegada, consoante entendimento técnico do órgão concedente existente nos autos (peça 1, fl. 86) .
Nesta mesma linha, incabível o argumento de que a aprovação do plano de trabalho pelo Ministério concedente eximiria responsabilidade, pois a aprovação de construção o fora para execução de 7 km de rede, sendo que o convenente construiu apenas 0,88 km de rede elétrica e que a alteração do plano de trabalho fora de responsabilidade exclusiva do convenente, cuja alteração não foi submetida ao escrutínio do órgão concedente.
CONCLUSÕES
Deve ser admitido o recurso, em função da tempestividade comprovada pela assinatura do ofício de comunicação (peça 45) , acrescido a presença dos demais pressupostos apontados na peça 45.
"Ao ordenador de despesas compete verificar todo o processo de dispêndio, com o objetivo de, entre outras medidas, detectar possíveis irregularidades, de modo que a sua assinatura não configura mera formalidade, mas autêntica instância de controle de gastos dos recursos públicos" (Acórdão 550/2015-TCU-Plenário) .
Ao gestor compete fiscalizar a execução do objeto do convênio, não podendo se eximir pela imputação de responsabilidade de terceiros, à mingua de elementos convincentes de que a atividade delegada foi praticada em excesso imputável exclusivamente a terceiros.
Inexiste na lei de licitações uma modalidade de contratação as built, pois o convenente não entrega à empresa contratada a totalidade do objeto do convênio, mas apenas a execução de atividades determinadas, reservando a direção intelectual do objeto conveniado, cuja delegação impõe o risco de falha na execução do convênio imputável ao prefeito.
A inclusão dos itens "aquisição de mudas de coco (item 1.4) " e "plantio e tratos culturais (item 1.5) ", ausentes no plano de trabalho originário, bem como as declarações do Gerente Regional de Operação Oeste da Chesf são circunstâncias que, se não possibilitam a apuração de débito em sede recursal, justificam o julgamento de irregularidade e imputação de multa pela alteração do projeto de trabalho, em violação à IN 1/97. Ademais, ainda que o gestor houvesse encaminhado pedido de ampliação de objeto, este haveria de ser denegado por parecer anterior nos autos.
No convênio houve alteração do plano de trabalho: ao realizar as obras de transmissão elétrica em valor menor, o convenente deveria ter devolvido os recursos públicos que não foram empregados na obra de infraestrutura, ao invés de emprega-los em finalidade distinta de obra de irrigação (plantio de culturas) , especialmente no caso em que a alteração de objeto seria denegada, consoante entendimento técnico do órgão concedente existente nos autos (peça 1, fl. 86) .
PROPOSTA DE ENCAMINHAMENTO
Deste modo, submete-se à consideração superior a presente análise do recurso de reconsideração interporto por Georgiano Fernandes Lima Filho, propondo, com base nos artigos 32, inciso I, e 33, da Lei 8.443/92, c/c o artigo 285 do RI/TCU:
conhecer dos recursos e, no mérito, negar-lhes provimento; e
dar ciência ao responsável da decisão a ser adotada.
2.	Considerando o impacto que as informações complementares trazidas pelos responsáveis (peça 68) poderiam ter no mérito da proposta formulada anteriormente pela unidade técnica, restitui os autos à Serur que assim se manifestou (peças 72 e 73) :
A peça juntada pelo recorrente não apresentou qualquer documento novo, devendo-se observar que se tratam de argumentos já apresentados em sede recursal (peça 51) , ressaltando-se que a análise contida na peça 51 afirmou que a aplicação da multa decorreu da alteração de plano de trabalho sem consentimento do órgão concedente, com a inclusão de itens de aquisição de mudas de coco e plantio e tratos culturais, para os quais não poderiam ser financiados com os recursos federais (peça 1, p. 86) .
Conforme indicado no exame anterior, existem indícios de que o plantio foi realizado com recursos de terceiros (e não com os recursos do convênio) , conforme declaração dada pelo Gerente Regional de Operação Oeste da Chesf (peça 4, p. 31) , razão pela qual existem inclusive elementos para a caracterização de dano ao erário, e não somente irregularidade formal pela alteração do plano de trabalho sem autorização.
Em síntese, inexistem justificativas legítimas para a alteração do plano de trabalho sem a devida submissão prévia da alteração do projeto, estando caracterizada a prática de ato de gestão ilegal (art. 16, III, "b" da Lei 8.443/92 c/c do art. 15 da IN 1/97) , especialmente pelo fato de que as alterações introduzidas não poderiam ser aprovadas pelo órgão concedente, uma vez que os recursos destinados à implantação de projeto de irrigação (peça 1, p. 26) não poderiam ser empregados para a aquisição de insumos (plantio de culturas) .
Portanto, não há que se falar em incidência dos princípios da proporcionalidade e da razoabilidade em relação às irregularidades identificadas na execução do programa público federal, particularmente pela alteração de plano de trabalho sem aquiescência do órgão concedente, com a aquisição de elementos estranhos ao projeto de irrigação.
Assim, no que concerne à fixação da penalidade de multa, existe discricionariedade envolvida na fixação dos valores dessa espécie de sanção, cuja limitação é somente aquela prevista na Lei 8.443/92 e, deste modo, o quantum fixado na decisão compõe o próprio mérito da decisão administrativa, havendo apenas o limite máximo de acordo com o fundamento do julgamento de contas (contas julgadas sem débito - art. 58, I, da Lei 8.443/92) :
Art. 58. O Tribunal poderá aplicar multa de Cr$ 42.000.000,00 (quarenta e dois milhões de cruzeiros) , ou valor equivalente em outra moeda que venha a ser adotada como moeda nacional, aos responsáveis por:
I - contas julgadas irregulares de que não resulte débito, nos termos do parágrafo único do art. 19 desta Lei;
Assim, a penalidade de multa respeita os limites legais. O valor da pena de multa fundada no art. 58, I, da Lei 8.443/92, fixado em R$ 5.000,00, é inferior ao valor máximo legal (Portaria 43/2014 = R$ 46.551,46) , tendo sido estabelecido em 10,74% do valor máximo legal, ressaltando novamente a legalidade no quantum arbitrado na decisão, proporcional a gravidade das irregularidades debatidas.
Deste modo, submete-se à consideração superior a presente análise complementar do recurso de reconsideração em tomada de contas especial para rejeitar o acolhimento dos elementos complementares apresentados, afirmando a insuficiência dos elementos apresentados para a alteração do entendimento esboçado na instrução da peça 149.
3.	Por sua vez, o Ministério Público que atua junto ao TCU manifestou-se por intermédio de Parecer do Subprocurador-Geral Dr. Lucas Rocha Furtado (peça 74) , nos termos a seguir integralmente transcritos:
	Embora concorde com a Serur, no sentido de que a documentação complementar apresentada pelo recorrente mediante a peça 68 não logra descaracterizar ou mitigar a irregularidade que deu ensejo ao julgamento de mérito desta TCE mediante o Acórdão 5133/2014-TCU-Segunda Câmara, permito-me, nesta oportunidade, pelas razões adiante expendidas, propor, para este recurso, desfecho distinto daquele ao qual havia anuído mediante a referida peça 66.
	Com a prolação do Acórdão 5133/2014-TCU-Segunda Câmara, restou descaracterizado o débito que originalmente se apontava nesta tomada de contas especial. No entanto, remanesceu injustificada a irregularidade não danosa, atribuída Sr. Georgiano Fernandes Lima Filho, consistente na infração a normas de administração financeira e orçamentária, em especial as constantes dos artigos 15 e 22 da Instrução Normativa STN 1/1997, vigente à época, e da cláusula primeira, item II, alínea "a", do Convênio MMA/SRH 387/1998.
	Ocorre, porém, que, em situações nas quais se constata, depois de instaurada a tomada de contas especial, subsistir apenas irregularidade que não envolve dano ao erário, deve-se observar o entendimento que orientou a prolação do Acórdão 1723/2009-TCU-Plenário. Naquele ensejo, ao constatar que havia sido elidido o débito que se apurava em sede de tomada de contas especial derivada de fiscalização, mas remanescido irregularidade não danosa, o Tribunal decidiu retornar o processo à sua natureza original para, assim, apenas aplicar ao responsável a multa prevista no artigo 58 da Lei 8.443/1992, sem julgamento de contas.
	Situação análoga à verificada no caso presente - processo originariamente autuado como tomada de contas especial - também foi expressamente considerada na declaração de voto do Ministro-Substituto Weder de Oliveira, relator do feito em que se proferiu aquele Acórdão 1723/2009-TCU-Plenário: "Se a tomada de contas especial originou-se da conversão de outro processo, que se reconheça a natureza inicial. Se se trata de processo autônomo (ou seja, TCE desde a origem) que passe a ser conhecido como representação, cuja finalidade é exatamente a de apurar ilegalidades".
	Tenho defendido que, na hipótese que ora se considera - remanescência de irregularidade não danosa em tomada de contas especial -, a conversão da TCE em representação não constitui, de maneira nenhuma, mera formalidade. A meu ver, essa medida se revela de todo correta e justa, pois é de se convir que a possibilidade de haver desfechos distintos para um mesmo caso tão somente em razão do tipo de processo em que o caso é examinado fere gravemente os princípios da razoabilidade, da isonomia e da instrumentalidade das formas.
	Em outras palavras, a uma mesma irregularidade devem corresponder as mesmas sanções, independentemente do tipo de processo de controle externo em que essa irregularidade é tratada. Assim, se, em sede, digamos, de uma representação, uma determinada irregularidade acarreta, para o responsável, apenas a aplicação de multa, não faz sentido nenhum que, em sede de tomada de contas especial, seja o mesmíssimo responsável, pela mesmíssima irregularidade, sancionado com multa potencialmente cumulada com a pena de inelegibilidade decorrente da aplicação do que dispõem, em combinação, o artigo 91 da Lei 8.443/1992 e os artigos 1°, inciso I, alínea "g", e 3°, da Lei Complementar 64/1990, a seguir transcritos:
Lei 8.443/1992
Art. 91 . Para a finalidade prevista no art. 1°, inciso I, alínea g e no art. 3°, ambos da Lei Complementar n° 64, de 18 de maio de 1990, o Tribunal enviará ao Ministério Público Eleitoral, em tempo hábil, o nome dos responsáveis cujas contas houverem sido julgadas irregulares nos cinco anos imediatamente anteriores à realização de cada eleição.
Lei Complementar 64/1990
Art. 1º São inelegíveis:
I - para qualquer cargo:
 (...) 
g)  os que tiverem suas contas relativas ao exercício de cargos ou funções públicas rejeitadas por irregularidade insanável que configure ato doloso de improbidade administrativa, e por decisão irrecorrível do órgão competente, salvo se esta houver sido suspensa ou anulada pelo Poder Judiciário, para as eleições que se realizarem nos 8 (oito) anos seguintes, contados a partir da data da decisão, aplicando-se o disposto no inciso II do art. 71 da Constituição Federal, a todos os ordenadores de despesa, sem exclusão de mandatários que houverem agido nessa condição; (redação dada pela Lei Complementar 135/2010) 
 (...) 
Art. 3° Caberá a qualquer candidato, a partido político, coligação ou ao Ministério Público, no prazo de 5 (cinco) dias, contados da publicação do pedido de registro do candidato, impugná-lo em petição fundamentada.
§ 1° A impugnação, por parte do candidato, partido político ou coligação, não impede a ação do Ministério Público no mesmo sentido.
§ 2° Não poderá impugnar o registro de candidato o representante do Ministério Público que, nos 4 (quatro) anos anteriores, tenha disputado cargo eletivo, integrado diretório de partido ou exercido atividade político-partidária.
§ 3° O impugnante especificará, desde logo, os meios de prova com que pretende demonstrar a veracidade do alegado, arrolando testemunhas, se for o caso, no máximo de 6 (seis) .
	Diante do exposto, este representante do Ministério Público junto ao TCU propõe ao Tribunal que:
	1º)  conheça do presente recurso de reconsideração para, no mérito, negar-lhe provimento; e
	2º)  decida, de ofício, modificar o Acórdão 5133/2014-TCU-Segunda Câmara de modo a que esta tomada de contas especial seja convertida em representação, mantendo-se a multa aplicada ao Sr. Georgiano Fernandes Lima Filho, mas alterando-se o fundamento dessa sanção para o artigo 58, inciso II, da Lei 8.443/1992 ("ato praticado com grave infração à norma legal ou regulamentar de natureza contábil, financeira, orçamentária, operacional e patrimonial") .
	É o relatório.

Uanderson Ferreira da Silva (OAB/PI 5.456).

Subprocurador-Geral Lucas Rocha Furtado.

TOMADA DE CONTAS ESPECIAL. OBRAS DE IRRIGAÇÃO EM ÁREA DE ASSENTAMENTO AGRÍCOLA. CONVÊNIO. AO ORDENADOR DE DESPESAS COMPETE VERIFICAR TODO O PROCESSO DE DISPÊNDIO, COM O OBJETIVO DE, ENTRE OUTRAS MEDIDAS, DETECTAR POSSÍVEIS IRREGULARIDADES. CUMPRIMENTO PARCIAL DO OBJETO DO CONVÊNIO. PAGAMENTO DE ITENS NÃO PERTENCENTES AO OBJETO DO CONVÊNIO. CONTAS IRREGULARES. MULTA PELA ALTERAÇÃO INDEVIDA DO PLANO DE TRABALHO. RECURSO DE RECONSIDERAÇÃO. CONHECIMENTO. NÃO PROVIMENTO. CIÊNCIA.

TOMADA DE CONTAS ESPECIAL (TCE)

Secretaria de Recursos (SERUR).

Trata-se de recurso de reconsideração interposto por Georgiano Fernandes Lima Filho em face do Acórdão 5133/2014-TCU-Segunda Câmara-TCU (peça 29) , pelo qual o ex-prefeito do Município de Guadalupe teve suas contas julgadas irregulares, com imputação de multa, em razão de indícios de irregularidades na gestão dos recursos repassados ao município de Guadalupe - PI, por meio do Convênio MMA/SRH 387/1998, que tinha por finalidade a implantação de área de irrigação no Projeto de Assentamento Platôs de Guadalupe, no local denominado "Fazenda Modelo".
O convenente recebeu recursos do Ministério do Meio Ambiente (MMA) para implantação de área de irrigação em área de assentamento agrícola e acabou sendo citado inicialmente em função de inexecução parcial do serviço inserido no plano de trabalho do convênio, que previa a construção de sete quilômetros de rede de energia elétrica trifásica (apenas novecentos metros dessa rede foram detectados) , bem assim da alteração do plano de trabalho do Convênio MMA/SRH n. 387/1998 (Siafi n. 365117) posteriormente à apresentação da correspondente prestação de contas, sem autorização prévia do concedente, em afronta ao disposto no art. 63, §2º, inciso III, da Lei n. 4.320/64, nos arts. 15 e 22 da IN/STN n. 1/97 e na cláusula primeira, item II, alínea "a", do sobredito convênio" (peça 15, fls. 11) .
Na apreciação da defesa do responsável, este Tribunal entendeu que a realização da obra em área pública cedida pela Chesf e a não-exigência pelo Ministério do Meio Ambiente de documento comprobatório de propriedade do imóvel afastariam a imputação de débito. Porém, aplicou multa prevista no art. 58, I da Lei 8.443/92, em razão da alteração do plano de trabalho e fornecimento de informações inverídicas (peça 28) .
4.	Conforme argumentação apresentada na análise da Secretaria de Recursos (Serur) , com a anuência do Ministério Público junto ao TCU (MPjTCU) , o recorrente não trouxe aos autos elementos capazes de esclarecer as irregularidades que lhe foram imputadas no acórdão recorrido. 
5.	Ao tempo em que ratifico o exame de admissibilidade formulado anteriormente (peça 57) , acolho os pareceres emitidos nos autos como razões de decidir, nos termos dos artigos 32, inciso I, e 33 da Lei 8.443/1992, c/c o artigo 285 do RI/TCU, com exceção da proposta formulada pelo Parquet especializado de conversão deste processo em representação, sem prejuízo das considerações que faço a seguir.
6.	A alegação do recorrente de que as irregularidades no dimensionamento da rede elétrica e na prestação de informações inverídicas estariam restritas apenas à "assinatura de papeis" e que, por isso, não poderia ser responsabilizado por meras falhas formais, não deve ser acolhida.
7.	É pacífico o entendimento de que compete ao ordenador de despesas verificar todo o processo de dispêndio, com o objetivo de, entre outras medidas, detectar possíveis irregularidades, de modo que a sua assinatura não configura mera formalidade, mas autêntica instância de controle de gastos dos recursos públicos (Acórdão 550/2015-TCU-Plenário) . O dever de prestar contas é pessoal, imputável ao responsável por bens e valores públicos federais, cuja aplicação não se exime com alegação de mera aposição de assinatura.
8.	A delegação de atividades a técnicos da prefeitura ou à empresa contratada não significa a transferência integral das responsabilidades para outros agentes. Deve o gestor dos recursos público federais instituir meios de fiscalização eficientes para garantir a consecução do objeto, sendo inviável aceitar a tese de que a responsabilidade foi integralmente transferida a terceiros.
9.	E as falhas apontadas nos presentes autos são graves.
10.	A redução da dimensão das obras de transmissão elétrica previstas no plano de trabalho deveria ter ensejado a devolução dos recursos públicos envolvidos que não foram empregados. Entretanto, foi decidida a utilização do valor excedente em finalidade distinta de obra de irrigação com a inclusão dos seguintes itens: aquisição de mudas de coco e plantio e tratos culturais (peça 4, fl. 157) .
11.	O aditivo em análise acabou por contemplar dois fatos graves. O primeiro foi que a inclusão desses já havia sido considerada indevida, segundo o projeto básico originalmente apresentado (peça 1, fl. 80) , que acabou rejeitado pelo parecer técnico da secretaria de recursos hídricos, exatamente por incluir itens de realização de lavoura:
Considerando que a proposta apresentada refere-se à investimento interno à propriedade (aquisição de equipamentos, execução de obras e fundação de lavoura) não financiado pela DH/SRH, além do não enquadramento aos critérios para apresentação de projetos de irrigação estabelecidos por esta Diretoria, sugiro o não atendimento da solicitação a notificação o proponente (peça 1, fl. 86) .
12.	O segundo fato relaciona-se ao momento em que esses itens foram executados. De acordo com vistoria promovida pela Polícia Federal (peça 5, p. 10-12) , em 27/4/2001, as plantações apresentavam estado vegetativo entre seis meses e um ano, o que indicaria terem sido promovidas após a vigência do convênio e do recebimento da obra, ou seja, não teriam sido realizadas pela construtora contratada.
13.	Acrescente-se ao exposto a declaração do Gerente Regional de Operação Oeste da Chesf (José Roberto Gondim Medeiros) indicando que, no caso concreto, a realização de plantio na localidade foi feita por terceiros, e não por recursos do convênio, conforme destaca o relatório precedente. Tal fato, poderia ensejar a apuração de débito em relação aos itens mencionados. Contudo, em sede de recurso, a medida estaria inviabilizada princípio da non reformatio in pejus.
14.	Em resumo, inexistem justificativas aptas a validar a alteração do plano de trabalho sem a devida aprovação do plano de trabalho pelo órgão concedente, estando caracterizada a prática de ato de gestão ilegal (art. 16, III, "b" da Lei 8.443/92 c/c do art. 15 da IN 1/97) .
No tocante ao valor estabelecido para a penalidade de multa, entendo que as circunstâncias do caso concreto, assim como o fato de estar em patamar de 10% em relação ao máximo legal estabelecido nos termos do art. 58, inciso I, da Lei 8.443/92, dão suficiente embasamento para a manutenção do quantum fixado no acórdão recorrido.
16.	Por fim, deixo de acolher o pleito formulado pelo MPjTCU no sentido de que este Tribunal "decida, de ofício, modificar o Acórdão 5133/2014-TCU-Segunda Câmara de modo a que esta tomada de contas especial seja convertida em representação, mantendo-se a multa aplicada ao Sr. Georgiano Fernandes Lima Filho, mas alterando-se o fundamento dessa sanção para o artigo 58, inciso II, da Lei 8.443/1992", em razão da tese majoritária acolhida por este Tribunal no sentido de que esta Corte deve julgar o mérito das tomadas de contas especial instauradas e remetidas ao Tribunal, ainda que o débito não mais subsista, não sendo adequado arquivá-la com base em ausência de pressuposto de desenvolvimento válido e regular do processo ou convertê-la em representação.
17.	A propósito, pedido semelhante realizado pelo Parquet foi analisado pela 1ª Câmara deste Tribunal, cujo teor do voto que capitaneou o Acórdão 6.608/2019 reproduzo a seguir:
24. Esta 1ª Câmara julgou TCE sem que fosse, até mesmo, promovida a citação do responsável, havendo apenas a audiência por irregularidades cometidas, uma vez que a unidade instrutora descaracterizou, em sua manifestação preliminar, eventual dano ao erário (Acórdão 4789/2019-TCU-Primeira Câmara, de Relatoria do Ministro Walton Alencar Rodrigues) .
No mesmo sentido, a 2ª Câmara, endossando voto da Ministra Ana Arraes, decidiu pelo julgamento das contas de responsável como irregulares e aplicou-lhe a multa do art. 58, inciso I, da Lei 8.443/1992, em situação na qual não restou caracterizado dano ao erário. Transcrevo excerto no que ora interessa (Acórdão 3715/2019-TCU-Segunda Câmara) :
" (...) 
30. Estou de acordo com a essência das análises e conclusões. Porém, tem-se necessária uma apreciação específica quanto aos fundamentos da penalidade a ser aplicada à responsável, diante da decisão que proponho quanto a acatar parcialmente suas alegações de defesa, elidindo-a do débito, e ao mesmo tempo condená-la à aplicação da multa.
31. O Tribunal tem se manifestado reiteradamente quanto à não aplicação de multa em contas que tenham sido julgadas regulares com ressalva. No presente caso se instala uma situação que poderia suscitar dúvida quanto à melhor decisão, posto que não há débito, mas há ilegalidade.
32. Percebo que é consistente a conclusão de que o objeto foi executado e o objetivo da avença atingido, logo não há razão para imputação de débito. Entretanto, está também evidenciada a ocorrência de ilegalidade, o que, embora não se relacione com dano direto ao erário, representa uma clara afronta à lei, sujeita a sanção.
33. Portanto, mesmo tendo sido atendido o objetivo do convênio, a ilegalidade cometida macula as contas da responsável, sujeitando-a ao julgamento pela irregularidade, nos termos do art. 16, inciso III, alínea 'b', da Lei 8.443/1992."
Ademais, analisando o precedente trazido pelo recorrente e pelo representante do Ministério Público, o qual supostamente embasaria a eventual conversão desta TCE em representação, observo que o Acórdão 1723/2009-TCU-Plenário reconverteu um processo originalmente de fiscalização e aplicou multa aos responsáveis. Não é, portanto, a mesma situação ora tratada. Aqui, a presente TCE foi originalmente, como analisado pelo relator a quo, instaurada pelo órgão repassador, não havendo razão para a alteração de sua natureza processual por esta Corte.
Já no que concerne à alegação do Parquet de que haveria afronta aos princípios da razoabilidade, da isonomia e da instrumentalidade das formas no julgamento pela irregularidade de TCEs, sem que reste caracterizado débito, entendo que esse argumento não é suficiente para alterar o tratamento que vem sendo dado quanto à condução desses processos, neste momento. 
Primeiro, no caso concreto, o rito processual definido na Lei Orgânica e no Regimento Interno deste Tribunal foi seguido integralmente, o que garante segurança jurídica em nossos julgados, tendo em vista que o julgamento desta TCE como irregular foi fundamentada na alínea "b" do inciso III do art. 16 da Lei 8.443/1992, ou seja, pela prática de ato de gestão ilegal, ilegítimo, antieconômico, ou infração à norma legal ou regulamentar de natureza contábil, financeira, orçamentária, operacional ou patrimonial. Observo, por oportuno, que os atos foram perfeita, formal e suficientemente objetivados no ofício de notificação encaminhado ao recorrente e reproduzidos no item 9.4 do acórdão recorrido.
Segundo, embora não tenha de pronto suas contas julgadas como irregulares, em caso de processos de fiscalização e representação, que resultem na aplicação de multa a responsável, o Regimento Interno deste Tribunal, no seu art. 250, §§ 2º e 5º, dispõe que o processo que gerou a multa deve ser apensado às contas ordinárias anuais correspondentes, devendo essa apenação ser sopesada na avaliação da sua gestão anual sempre que o gestor também seja titular de unidade jurisdicionada no âmbito da administração pública federal
Ou seja, o responsável sofrerá o julgamento desta Casa tendo em conta também essa apenação, o que corresponde a dizer que a aplicação de multa em processo de fiscalização não representa afastamento da possibilidade de julgamento pela irregularidade das contas pelo fato objeto de sanção, devendo cada caso ser analisado individualmente no contexto da gestão da parcela de recursos federais sob responsabilidade de cada responsável.
Terceiro, não há previsão regimental no sentido de converter processos de TCE em representação, especialmente daquelas instauradas por órgãos externos a este Tribunal, assim como para a aplicação de pena de multa a responsáveis que tiverem suas contas julgadas como regulares com ressalva.
Assim, entendo que, por enquanto, até que haja eventual positivação regimental nesse sentido, as TCEs devem ser julgadas por este Tribunal, não sendo adequadas suas conversões em representações, na hipótese de que não reste caracterizado débito ao erário. 
18.	Diante desse contexto, depreende-se que as alegações do recorrente não são suficientes para comprovar a boa e regular aplicação dos recursos recebidos.
	Ante o exposto, uma vez que não procedem as alegações do recorrente e, consequentemente, resta caracterizado dano ao erário, VOTO por que este Tribunal adote a minuta de Acórdão que trago à apreciação deste Colegiado.
TCU, Sala das Sessões Ministro Luciano Brandão Alves de Souza, em 24 de novembro de 2020.
Ministro JOÃO AUGUSTO RIBEIRO NARDES
Relator